臺灣臺中地方法院民事判決　九十三年度親字第一六號
　　原　　　告　　乙○○
　　訴訟代理人　　林堡欽　律師
　　複代理人　　　楊國煜　律師
　　被　　　告　　吳培瑟
　　兼法定代理人　甲○○
當事人間否認子女事件，本院於民國九十四年一月十四日言詞辯論終結，判決如下：
    主      文
確認被告吳培瑟與被告甲○○間之母子關係存在。
確認原告與被告吳培瑟間之父子關係不存在。
訴訟費用由被告負擔。
    事      實
甲、原告方面：
  一、聲明：如主文第一、二項所示。
  二、陳述：
    （一）原告與被告甲○○於民國六十五年間結婚，嗣於九十三年八月二十日經台
          灣高等法院台中分院判決離婚確定在案。原告與被告甲○○婚後育有子女
          鄭元傑及鄭雅齡，均已成年。被告甲○○於七十七年間離家出走迄今，期
          間長達十四年，原告與被告甲○○均各自生活，彼此間幾無往來，惟被告
          甲○○於兩造婚姻關係仍存續中即八十年十月十一日，非自原告受胎而生
          下被告吳培瑟，雖被告吳培瑟戶籍上登記之生父及生母為訴外人吳東穎、
          蔡秀鳳，然被告吳培瑟確係被告甲○○於其與原告婚姻關係存續中，非自
          原告受胎所生，其於本院九十二年度婚字第一五六五號離婚事件訴訟審理
          中，始知悉被告甲○○於婚外生子。
    （二）本院九十二年度婚字第一五六五號離婚事件審理中，被告甲○○之母親黃
          蘇蜜到庭證述：因其女即被告甲○○與原告個性不合而分居，兩人分居後
          ，約於十年前，被告甲○○確實與第三者生下一名小孩等語。而證人鄭雅
          齡亦到庭證述：其為原告與被告甲○○之女，其於國小三年級即七十七年
          間，父母即分居，渠等兩人分居後，各自有交往之男、女朋友等語。自上
          開證人證言可知，被告甲○○確實非自原告受胎而產下被告吳培瑟。
    （三）被告甲○○雖於本件九十三年八月二十日言詞辯論期日陳稱：被告吳培瑟
          與被告甲○○並無關係，係因於八十五年及八十六年間，被告吳培瑟之父
          親向被告甲○○承租房屋，因被告甲○○身體不適，無法外出工作，被告
          吳培瑟父親遂委託其代為照顧被告吳培瑟，期間約一年。是被告吳培瑟確
          實非被告甲○○所生，被告甲○○雖前告訴母親謂被告吳培瑟係其所生，
          然實際上被告吳培瑟係被告甲○○代他人照顧之小孩，被告吳培瑟之父親
          為吳東穎云云。藉此堅決否認被告間有母子關係。然因上開事實，涉及被
          告間之是否有母子關係，故被告甲○○之母黃蘇蜜於本院九十二年度婚字
          第一五六五號審理中為上開證詞時，被告甲○○並未否認上揭事實，益證
          被告吳培瑟應係被告甲○○所生。
    （四）證人洪明珠證述：其為被告吳培瑟就讀大鵬國小六年級之導師，其平日與
          被告吳培瑟之母親或阿姨聯絡。照片中之被告甲○○確係自稱為被告吳培
          瑟母親之女子，被告吳培瑟之學校通知單回條上，亦有被告甲○○之簽名
          。其至被告吳培瑟位於台中市○○區○○路二段六二號家中進行家庭訪問
          時，受訪者為被告甲○○及自稱為被告吳培瑟阿姨者，被告甲○○因工作
          之故，平日均將被告吳培瑟交由其阿姨照料，其不曾與被告吳培瑟父親聯
          絡，通常與被告甲○○或吳培瑟之阿姨聯繫。其於九十二年十一月二十六
          日進行家庭訪問時，亦與被告甲○○會面等語。因此，倘被告吳培瑟非被
          告甲○○所產下，何以被告之戶籍地址相同，而被告甲○○亦經常與被告
          吳培瑟之國小導師聯絡，況被告甲○○於導師洪明珠前往進行家庭訪問時
          ，均自稱係被告吳培瑟之母親，平日並於被告吳培瑟之學校通知單回條上
          之家長欄處簽名。益徵被告吳培瑟係由被告甲○○所生為真實。
    （五）被告吳培瑟之戶籍登記之生母雖為蔡秀鳳，惟依證人黃蘇蜜及洪明珠之證
          詞，可知被告吳培瑟應係被告甲○○非自原告受胎所生。從而，被告吳培
          瑟究係被告甲○○自何人受胎所生，誠屬不明。因被告吳培瑟係於八十年
          十月十一日即原告與被告甲○○之婚姻關係尚存續中出生，故被告吳培瑟
          應推定為原告之子女。因被告吳培瑟實非被告甲○○自原告受胎所生之子
          女。是以，原告即有確認被告吳培瑟與被告甲○○間母子關係存在之必要
          ，藉以除去被告吳培瑟受原告婚生推定之危險。準此，原告有提起本件訴
          訟之確認利益。再者，原告於訴訟中追加確認被告間之母子關係存在，與
          其起訴時確認原告與被告吳培瑟間之父子關係不存在一節，應屬基礎事實
          同一，並不妨礙被告間之防禦及本件訴訟之終結，故原告所為訴之追加，
          於法有據。
  三、證據：提出戶籍謄本、戶口名簿、民事離婚起訴狀、照片、本院九十二年度婚
      字第一五六五號民事判決書及台灣高等法院台中分院九十三年度家上字第四八
      號民事判決書等件為證，並聲請傳訊證人洪明珠。
乙、被告方面：被告未於最後言詞辯論期日到場，據其之前到場所為之陳述如次：
  一、聲明：原告之訴駁回。
  二、陳述：被告吳培瑟與被告甲○○間並非母子關係，因八十五年至八十六年間，
      被告吳培瑟之父吳東穎向被告甲○○承租房屋，因被告甲○○身體不適，無法
      外出工作，被告吳培瑟父親遂委託被告甲○○代為照顧其子，期間約一年。被
      告甲○○雖曾告訴母親謂被告吳培瑟係其所生，然實際上，被告吳培瑟係被告
      甲○○代照顧他人之子女。至於被告甲○○與訴外人吳東穎間，並無聯絡。
丙、本院依職權向台中市北屯區戶政事務所調取被告吳培瑟之醫院出生證明資料及向
    台中市大鵬國小調閱被告吳培瑟之學籍資料。
一、被告未於最後言詞辯論期日到場，核無民事訴訟法第三百八十六條所列各款之情
    形，爰依原告聲請，由其一造辯論而為判決。
二、原告起訴主張其與被告甲○○於民國六十五年間結婚，嗣於九十三年八月二十日
    經法院判決離婚確定在案。被告甲○○於七十七年間離家，期間原告與被告甲○
    ○均各自生活，惟被告甲○○於兩造婚姻關係仍存續中即八十年十月十一日，非
    自原告受胎而生下被告吳培瑟，雖被告吳培瑟戶籍上登記之生父及生母為吳東穎
    及蔡秀鳳所生。因被告吳培瑟究係被告甲○○自何人受胎所生，誠屬不明。因被
    告吳培瑟係原告與被告甲○○之婚姻關係尚存續中出生，故被告吳培瑟應推定為
    原告之子女。是原告即有確認被告吳培瑟與被告甲○○間母子關係存在及確認原
    告與被告吳培瑟間之父子關係不存在之必要，藉以除去被告吳培瑟受原告婚生推
    定之危險等語。被告則以被告間並無母子關係，因八十五年至八十六年間，被告
    吳培瑟之父吳東穎向被告甲○○承租房屋，因被告甲○○身體不適，無法外出工
    作，被告吳培瑟父親遂委託被告甲○○代為照顧其子等語置辯。
三、按確認法律關係之訴，非原告有即受確認判決之法律上利益者，不得提起之；確
    認證書真偽或為法律關係基礎事實存否之訴，亦同。前項確認法律關係基礎事實
    存否之訴，以原告不能提起他訴訟者為限。民事訴訟法第二百四十七條第一項、
    第二項定有明文。原告主張其與被告甲○○於六十五年間結婚，嗣於九十三年八
    月二十日經法院判決離婚確定在案。被告甲○○於七十七年間離家出走迄今，原
    告與被告甲○○各自生活，而被告吳培瑟係八十年十月十一日出生等事實。業據
    其提出戶籍謄本、本院九十二年度婚字第一五六五號民事判決書及台灣高等法院
    台中分院九十三年度家上字第四八號民事判決書等件為證，並為被告所不爭執，
    堪信為真實。原告主張被告吳培瑟之戶籍，雖登記之生父及生母為吳東穎、蔡秀
    鳳，然被告吳培瑟係被告甲○○所生，因被告吳培瑟為被告甲○○於其與原告婚
    姻關係存續中所生，惟原告非其生父，故有確認被告吳培瑟與被告甲○○間之母
    子關係存在及確認原告與被告吳培瑟間之父子關係不存在之必要等語。被告則以
    被告間並無母子關係存在，係被告吳培瑟之父吳東穎委託被告甲○○代為照顧其
    子云云。是本院首應審究原告是否得請求確認被告吳培瑟與被告甲○○間之母子
    關係存在，倘被告間確有母子關係存在。繼而以此為論據基礎，探究推定為原告
    之婚生子之被告吳培瑟，是否自原告受胎而生。經查：
  （一）所謂即受確認判決之法律上利益，係指法律關係之存否不明確，原告主觀上
        認其在法律上之地位有不妥之狀態存在，且此種不妥之狀態，能以確認判決
        將之除去者而言。因戶籍登記係為身分之一種說明，其登記自有相當之證明
        力，故關於已為戶籍登記之親子關係之存否，除經司法機裁判確定或當事人
        提憑有效證明文件申請更正外，不得由為登記之親子雙方協同辦理即可逕行
        更正，戶籍法第二十七條定有明文。因此，戶籍登記固登記為父母及子女關
        係，惟其等並無親子之血緣關係，導致渠等間於私法上之身分關係非明確及
        有不妥之狀態存在。因此，戶政機關之戶籍登記與真實之親子關係不符，將
        使被繼承人之遺產繼承之法律關係不明確，必須藉確認判決之法律上利益，
        除去繼承人之繼承權有受侵害的危險，以確定渠等繼承之法律關係，是繼承
        人提起確認親子關係不存在或存在之訴，有即受確認判決之法律上利益。原
        告主張被告吳培瑟之戶籍登記之生母雖為蔡秀鳳，惟其確為前配偶即被告甲
        ○○於渠等婚姻關係存續中所生，而被告吳培瑟並非被告甲○○自原告受胎
        所生等語。因被告甲○○否認被告吳培瑟為其所生。是被告吳培瑟究是否為
        被告甲○○所生，事涉被告吳培瑟是否為原告婚生子女之推定，此母子關係
        乃屬不明確，必須藉確認判決，除去該不妥之狀態。再者，確認親子關係存
        否之訴，為固有必要共同訴訟，由父起訴者，以母及子女為被告。原告主觀
        自認被告吳培瑟為其與被告甲○○間之婚姻關係存續中所生，其以吳培瑟與
        甲○○為本件確認親子關係之訴之被告，洵屬正當。
  （二）參諸本院九十二年度婚字第一五六五號離婚事件之審理，其訴請離婚之當事
        人分別為原告與被告甲○○（各為該離婚事件之原告及被告）。該事件有證
        人黃蘇蜜及鄭雅齡分別到庭證述。前者證述稱：其為被告甲○○之母親，因
        其女即被告甲○○與原告個性不合而分居，兩人分居後，約於十年前，被告
        甲○○確實與第三者生下一名小孩等語（參照該離婚事件之九十二年十一月
        四日言詞辯論筆錄）。自證人黃蘇蜜之證詞可知，原告與被告甲○○分居期
        間，被告甲○○約於八十年間生下一子。而被告甲○○亦不否認其曾告訴黃
        蘇蜜謂被告吳培瑟為其所生。後者亦到庭證述：其為原告與被告甲○○之女
        ，其於國小三年級即七十七年間，父母即分居，渠等兩人分居後，各自有交
        往之男、女朋友等語（參照該離婚事件之九十二年十二月十六日言詞辯論筆
        錄）。自該證人證言，可證自七十七年間起，原告與被告甲○○雖有婚姻關
        係存在，然並無夫妻同居之實，故於該期間所生之子女，顯非自原告受胎所
        生。
  （三）證人洪明珠於本院審理中到庭，並經本院提示被告甲○○之照片，請其辨識
        ，該證人結證稱：其為被告吳培瑟就讀大鵬國小六年級之導師，其平日與被
        告吳培瑟之母親或阿姨聯絡。照片中之被告甲○○確係自稱為被告吳培瑟母
        親之女子，被告吳培瑟之學校通知單回條上，亦有被告甲○○之簽名。其至
        被告吳培瑟位於台中市○○區○○路二段六二號家中進行家庭訪問時，受訪
        者為被告甲○○及自稱為被告吳培瑟阿姨者，被告甲○○因工作之故，平日
        均將被告吳培瑟交由其阿姨照料，其不曾與被告吳培瑟父親聯絡，通常與被
        告甲○○或吳培瑟之阿姨聯繫。其於九十二年十一月二十六日進行家庭訪問
        時，亦與被告甲○○會面等語（參照本院九十三年十月一日言詞辯論筆錄）
        。自該證人之證詞可證，被告甲○○與被告吳培瑟之國小導師洪明珠聯絡及
        洪明珠前往進行家庭訪問時，其均自稱為被告吳培瑟之母親，平日並於被告
        吳培瑟之學校通知單回條上之家長欄處簽名。衡諸常理，倘被告吳培瑟非被
        告甲○○所生，而係吳東穎將其子託付其照顧，其何須自稱為被告吳培瑟之
        母，其以阿姨或他稱呼，即足以表示其身分。況被告吳培瑟之戶籍地址與被
        告甲○○之住所相同，並為被告所不爭執，經本院向台中市大鵬國小調閱被
        告吳培瑟之學籍資料，查明屬實。益徵被告吳培瑟係由被告甲○○所生。
  （四）綜上所陳，足證被告甲○○於其與原告間之婚姻關係存續中生下被告吳培瑟
        ，期間原告與被告甲○○並無同居之事實，是被告吳培瑟並非自原告受胎所
        生。既然被告吳培瑟為被告甲○○所生，並非吳東穎、蔡秀鳳之親生子，而
        被告吳培瑟在戶籍上登記為吳東穎、蔡秀鳳之子，此有戶口名簿附卷可稽。
        是戶籍登記與真實之親子關係不符。因此，被告吳培瑟為被告甲○○所生，
        虛報為吳東穎、蔡秀鳳之子，導致被告吳培瑟是否受推定為原告之婚生子女
        ，有所不明，此法律上不安定狀態，必須經由原告提起確認確認被告吳培瑟
        與被告甲○○間之母子關係存在，加以除去。從而，原告就此部分，有即受
        確認判決之法律上利益，其主張被告間有母子關係，有為理由。
四、按妻之受胎，係在婚姻關係存續中者，推定其所生子女為婚生子女。前開推定，
    如夫妻之一方能證明妻非自夫受胎者，得提起否認之訴。但應於知悉子女出生之
    日起，一年內為之，民法第一千零六十三條定有明文。所謂知悉子女出生之日起
    ，一年內為之，並非自子女出生之日起算，應自夫或妻知悉該子女出生之事實起
    算一年，作為提起否認子女之訴之除斥期間。被告吳培瑟係八十年十月十一日出
    生，其為原告與被告甲○○婚姻關係存續中受胎而生之期間，故推定為原告之婚
    生子女，而原告遲至九十三年三月三日始提起本件否認子女之訴，請求確認原告
    與被告吳培瑟間之父子關係不存在，此有民事起訴狀附卷可查。原告主張其於本
    院九十二年度婚字第一五六五號離婚事件訴訟審理中，始知悉被告甲○○於婚外
    生子等語。被告亦不否認。是本院首應審究原告提起本件否認子女之訴，是否已
    逾除斥期間，倘未逾之，則探討渠等是否具有父子之血緣關係。經查：
  （一）被告吳培瑟之戶籍登記為吳東穎、蔡秀鳳之子，被告吳培瑟之戶籍住所為台
        中市○○區○○路二段六二號，被告甲○○之戶籍住所為中區○○路○段十
        七巷四號四樓之一，原告戶籍住所為台中市○區○○街十一之四號，此有戶
        籍謄本附卷可稽。因兩造間之戶籍住所均不相同，而被告甲○○於七十七年
        間離家，期間原告與被告甲○○均各自生活，是被告甲○○於渠等婚姻關係
        仍存續中即八十年十月十一日生下被告吳培瑟，原告無法自該日得悉被告吳
        培瑟之出生甚明，是計算民法第一千零六十三條第二項所定之一年除斥期間
        ，應自原告確實知悉被告吳培瑟之出生事實起算。
  （二）參諸被告甲○○之母黃蘇蜜於本院九十二年度婚字第一五六五號離婚事件之
        到庭作證期日可知，其係於九十二年十一月四日言詞辯論期日到場，證述被
        告甲○○確實與第三者生下被告吳培瑟。原告為該離婚事件之當事人，其知
        悉被告吳培瑟出生之事實，應以該言詞辯論期日為準，始稱合理。從而，生
        子女，而原告遲至九十三年三月三日始提起本件否認子女之訴，請求確認原
        告與被告吳培瑟間之父子關係不存在，未逾一年除斥期間，於法有據。既然
        ，被告吳培瑟為被告甲○○所生，被告吳培瑟係原告與被告甲○○間之婚姻
        關係受胎所生，而原告與被告甲○○於該受胎期間，並無同居之事實，已如
        前述。從而，原告提起本否認子女之訴，請求確認原告與被告吳培瑟間之父
        子關係不存在，為有理由，應予准許。
五、綜上所論，原告依據民法第一千零六十三條之法律關係，請求確認被告吳培瑟與
    被告甲○○間之母子關係存在，暨確認原告與被告吳培瑟間之父子關係不存在，
    為有理由，自應准許。
六、據上論結：本件原告之訴為有理由，依民事訴訟法第三百八十五條第一項前段、
    第七十八條、第八十五條第一項前段，判決如主文。
中　　　華　　　民　　　國　　九十四　　年　　　一　　　月　　二十八　　日
                                臺灣臺中地方法院家事法庭
~B法　　　官　林洲富
右為正本係照原本作成
如對本判決上訴須於判決送達後二十日內向本院提出上訴狀
中　　　華　　　民　　　國　　九十四　　年　　　一　　　月　　二十八　　日
~B法院書記官
